ACORDAO-COMPLETO-2387253

ACÓRDÃO 2609/2020 ATA 37/2020 - PLENÁRIO

VISTOS, relatados e discutidos estes autos em que se aprecia Recurso de Revisão interposto por Gilberto Linhares Teixeira contra o Acórdão 112/2015-TCU-Plenário; 
ACORDAM os Ministros do Tribunal de Contas da União, reunidos em Sessão do Plenário, diante das razões expostas pelo Relator, em:
9.1. com fundamento nos arts. 32, inciso III, e 35 da Lei 8.443/1992, conhecer do presente Recurso de Revisão interposto por Gilberto Linhares Teixeira para, no mérito, negar-lhe provimento;
9.2. dar ciência desta deliberação ao recorrente, ao Conselho Federal de Enfermagem e ao Ministério Público da União;
9.3. arquivar os presentes autos.

Recurso de revisão interposto contra acórdão que, quanto ao recorrente, julgou suas contas irregulares, condenando-o ao pagamento de débito e multa, em razão de irregularidades na contratação para a confecção de cédulas e carteiras profissionais.

Conselho Federal de Enfermagem.

3. Interessados/Responsáveis/Recorrentes:
3.1. Responsáveis: Carmem de Almeida da Silva (XXX.117.708-XX); Gilberto Linhares Teixeira (XXX.817.867-XX); Ivanir Martins da Silva (XXX.743.247-XX); Joacir da Silva (XXX.983.949-XX); João Batista Franco (XXX.879.557-XX); Lígia Maria Melo Gurgel Abelleira (XXX.764.223-XX); Milva de Melo Cavalcante Oliveira (XXX.201.271-XX); Mixware Representações Ltda. (03.439.828/0001-39); Ney da Costa Silva (XXX.087.307-XX); Robson Pinheiro Leitão (XXX.626.947-XX).
3.2. Recorrente: Gilberto Linhares Teixeira (XXX.817.867-XX).

13.1. Ministros presentes: José Mucio Monteiro (Presidente), Walton Alencar Rodrigues, Benjamin Zymler, Augusto Nardes, Aroldo Cedraz (Relator), Ana Arraes, Bruno Dantas e Vital do Rêgo.
13.2. Ministro-Substituto convocado: Augusto Sherman Cavalcanti.
13.3. Ministros-Substitutos presentes: Marcos Bemquerer Costa, André Luís de Carvalho e Weder de Oliveira.

Gilberto Linhares Teixeira

AROLDO CEDRAZ

Ministro-Substituto Augusto Sherman Cavalcanti.

Adoto como Relatório a instrução de peça 217, transcrita a seguir, cuja proposta de encaminhamento foi acompanhada pelo corpo dirigente da Secretaria de Recursos (Serur) às peças 218-219, assim como pelo Ministério Público junto ao TCU (peça 220) :
"INTRODUÇÃO
1.	Trata-se de recurso de revisão interposto por Gilberto Linhares Teixeira, ex-presidente do Conselho Federal de Enfermagem (Cofen) (peça 212) , contra o Acórdão 112/2015-TCU-Plenário (peça 119) , de relatoria do Ministro Augusto Sherman Cavalcanti, com o seguinte teor:
ACORDAM os Ministros do Tribunal de Contas da União, reunidos em sessão do Plenário, ante as razões expostas pelo Relator, em: 
9.1. excluir Joacir da Silva, Lígia Maria Melo Gurgel Abelleira e Milva de Melo Cavalcante de Oliveira desta relação processual; 
9.2. considerar, com fundamento no art. 211 do Regimento Interno do TCU, iliquidáveis as contas do Sr. Ivanir Martins da Silva, ordenando o seu trancamento; 
9.3. considerar revéis, nos termos do art. 12, § 3o, da Lei 8.443/1992, os Srs. Gilberto Linhares Teixeira e Robson Pinheiro Leitão; 
9.4. julgar irregulares as contas dos responsáveis Gilberto Linhares Teixeira, Ney da Costa Silva, Carmem de Almeida da Silva, Robson Pinheiro Leitão e Mixware Representações Ltda., com fundamento nos arts. 1o, inciso I, 16, inciso III, alíneas "b" e "c", § 2°, da Lei 8.443/1992, c/c os arts. 19 e 23 da mesma lei, e com os arts. 1o, inciso I, 209, incisos II e III, e § 5o, 210 e 214, inciso III, do Regimento Interno/TCU; 
9.5. condenar solidariamente os responsáveis a seguir arrolados, ao pagamento das quantias abaixo especificadas, com a fixação do prazo de quinze dias, a contar das notificações, para que comprovem, perante este Tribunal (art. 214, inciso III, alínea "a", do Regimento Interno/TCU) , o recolhimento das dívidas aos cofres do Conselho Federal de Enfermagem, atualizadas monetariamente e acrescidas dos juros de mora, calculados a partir das datas indicadas ate¿ a data dos efetivos recolhimentos, na forma prevista na legislação em vigor: 
9.5.1. Irregularidade: pagamento a maior, decorrente do sobreprec¿o dos materiais fornecidos ao Conselho Federal de Enfermagem: 
9.5.1.1. Responsáveis solidários: Gilberto Linhares Teixeira, Carmem de Almeida da Silva e a empresa Mixware Representações Ltda.: 
	Valor do débito (R$) 
	Data de ocorrência
	Nota fiscal relacionada

	1.262.800,00
	13/2/2006
	233

	635.520,00
	13/3/2006
	236

	349.080,00
	18/4/2006
	239

9.5.1.2. Responsáveis solidários: Gilberto Linhares Teixeira, Ney da Costa Silva e a empresa Mixware Representações Ltda.: 
	Valor do débito (R$) 
	Data de ocorrência
	Nota fiscal relacionada

	1.339.800,00
	18/5/2006
	241

9.5.2. Irregularidade: aquisições de cédulas e carteiras profissionais em quantidades superiores às reais necessidades do Conselho Federal de Enfermagem e pelas falhas no recebimento dos materiais adquiridos: 
9.5.2.1. Responsáveis solidários: Carmem de Almeida da Silva e Robson Pinheiro Leitão: 
	Valor do débito (R$) 
	Data de ocorrência
	Nota fiscal relacionada

	299.580,00
	13/3/2006
	236

	378.801,64
	13/2/2006
	233

	99.946,43
	18/4/2006
	239

9.5.2.2. Responsáveis solidários: Ney da Costa Silva e Robson Pinheiro Leitão: 
	Valor do débito (R$) 
	Data de ocorrência
	Nota fiscal relacionada

	392.557,45
	18/5/2006
	241

9.6. aplicar multa prevista no art. 57 da Lei 8.443/1992, c/c o art. 267 do Regimento Interno, a Gilberto Linhares Teixeira, Carmem de Almeida da Silva e Mixware Representações Ltda., no valor individual de R$ 250.000,00 (duzentos e cinquenta mil reais) , e a Robson Pinheiro Leitão e Ney da Costa Silva, no valor individual de R$ 150.000,00 (cento e cinquenta mil reais) , fixando-lhes o prazo de quinze dias, a contar da notificação, para que comprovem, perante este Tribunal (art. 214, inciso III, alínea "a", do Regimento Interno) , o recolhimento das dívidas ao Tesouro Nacional, atualizadas monetariamente desde a data deste acórdão ate¿ a dos efetivos recolhimentos, se forem pagas após o vencimento, na forma da legislação em vigor;
9.7. aplicar multa prevista no art. 58, inciso II, da Lei 8.443/1992, c/c o art. 268, inciso II, do Regimento Interno, a João Batista Franco, no valor individual de R$ 15.000,00 (quinze mil reais) , fixando-lhes o prazo de quinze dias, a contar da notificação, para que comprove, perante este Tribunal (art. 214, inciso III, alínea "a", do Regimento Interno) , o recolhimento da dívida ao Tesouro Nacional, atualizada monetariamente desde a data deste acórdão ate¿ a dos efetivos recolhimentos, se for paga após o vencimento, na forma da legislação em vigor;
9.8. autorizar, desde logo, nos termos do art. 28, inciso II, da Lei 8.443/1992, a cobrança judicial das dívidas, caso não atendidas as notificações, e
9.9. remeter cópia deste Acórdão, acompanhado das peças que o fundamentam, a¿ Procuradoria da República no Distrito Federal, nos termos do § 3o, do art. 16, da Lei 8.443/1992.
HISTÓRICO
2.	Tratam os autos de tomada de contas especial (TCE) instaurada pelo Conselho Federal de Enfermagem (Cofen) , em virtude de supostos desfalques aos cofres da autarquia quando da contratação da empresa Mixware Representações Ltda. para a confecção de cédulas e carteiras profissionais. A contratação deu-se mediante inexigibilidade de licitação, em 6/12/2004, pelo prazo de doze meses, prorrogáveis por mais quatro períodos idênticos (peça 1, p. 98-102) .
3.	Em essência, foram constatadas as seguintes irregularidades: realização de pagamentos a maior decorrentes do sobreprec¿o dos materiais fornecidos ao Cofen; aquisições de cédulas e carteiras profissionais em quantidades superiores às reais necessidades da autarquia; e falhas no recebimento dos materiais adquiridos (peça 120, p. 1) . 
4.	As irregularidades também foram objeto de averiguação da Polícia Federal, mediante a chamada Operação Predador, que culminou na prisão do recorrente e de cinco membros da Diretoria do Cofen, em janeiro de 2005. As acusações contra o grupo são de peculato, formação de quadrilha, fraude em licitação, lavagem de dinheiro e falsidade ideológica. O Ministério Público Federal, que também participou das investigações, ofereceu denúncia contra 49 pessoas direta ou indiretamente ligadas aos delitos relacionados ao Cofen. Conforme apurado nas investigações, a diretoria desviava dinheiro com notas frias, licitações fraudadas e superfaturamento.
5.	No âmbito desta Corte de Contas, foi realizada a audiência e citação dos responsáveis. Em relação àqueles que se manifestaram nos autos, concluiu-se que as defesas ofertadas não foram capazes de justificar as quantidades adquiridas, tampouco o elevado preço das carteiras/cédulas profissionais (voto condutor do acórdão condenatório, peça 120, p. 3) .  
6.	Quanto ao recorrente, apesar de regularmente citado, não apresentou suas alegações de defesa, sendo, assim, considerado revel. 
7.	Diante disso, o processo foi apreciado por meio do Acórdão 112/2015-TCU-Plenário (peça 119) , na forma transcrita no item Introdução. 
8.	Neste momento, o Sr. Gilberto Linhares Teixeira interpõe recurso de revisão (peça 212) , o qual se passa a analisar. 
ADMISSIBILIDADE
8.1.		Reitera-se o exame preliminar de admissibilidade quanto ao recurso interposto pelo recorrente (peça 213) , ratificado pelo Exmo. Sr. Ministro-Relator Aroldo Cedraz (peça 216) , que concluiu pelo conhecimento do recurso, sem atribuição de efeito suspensivo. 
MÉRITO                                                                                                                                                                                                                                                                                                                                                                                                                                                                                                                                                                                                                                                                                                                                                                                                                                                                                                                                                                                                                                                                                                                                                                                                                                                                                                                                                                                                                                                                                                                                                                                                                                                                                                                                                                                                                                                                                                                                                                                                                                                                                                                                                                                                                                                                                                                                                                                                                                                                                                                                                                                                                                                                                                                                                                                                                                                                      
9.	Delimitação
9.1.	Constitui objeto do recurso analisar se:
a)	a absolvição na esfera penal é capaz de afastar sua responsabilidade nesta TCE (peça 212, p. 6-21) ;
b)	a responsabilização do recorrente é indevida (peça 212, p. 21-49) .
9.2.	Ato contínuo, anexa aos autos os seguintes documentos: 
a)	Sentença e Relatório do Processo 2009.51.01.806560-1 (peça 212, p. 55-86) ;
b)	Denúncia do MPF (peça 212, p. 87-178) . 
10.		Da análise da potencial ausência de responsabilidade ante sua absolvição na esfera penal
10.1.	Defende o recorrente que não é devida sua condenação na presente TCE, tendo em vista que, além de estar preso no período em que ocorreram as despesas questionadas, teve sua absolvição decretada perante processo na esfera penal que tratava dos mesmos fatos desta TCE. Sua tese fundamenta-se nos seguintes argumentos:
a)	foi presidente do Cofen entre abril de 1991 e abril de 1997. Posteriormente, retornou à presidência em 2000, tendo sido reeleito para o mandato que findava em abril de 2006. Contudo, em 28/1/2005, por força de decreto de prisão preventiva, o recorrente foi preso, permanecendo nessa condição até a presente data (peça 212, p. 6) ;
b)	sua reclusão, por determinação judicial, ocorreu entre 28/1/2005 e abril de 2012, quando obteve liberdade condicional. Nesse período, permaneceu sem qualquer contato com conselheiros ou funcionários do Cofen, cumprindo sua reclusão no Complexo do Bangu (peça 212, p. 7) ;
c)	em 2010, recebeu em sua residência, em Sergipe, o ofício citatório do TCU, convocando-o a apresentar defesa. Com a visita de sua esposa ao Rio de Janeiro, que ocorria trimestralmente, orientou-a a contatar um advogado em Brasília para verificar os autos e cotar honorários. Outorgou, à época, procuração, mas não deu prosseguimento à contratação, tendo em vista não poder arcar com os honorários, bem como por ter considerado que as irregularidades relacionavam-se a aquisições realizadas entre fevereiro e maio de 2006, período em que se encontrava recluso, não havendo, assim, como ser responsabilizado (peça 212, p. 7-8) ;
d)	contudo, o Cofen instaurou procedimento administrativo interno e, pautado em falsidade testemunhal, envolveu o recorrente nas aquisições ocorridas no início de 2006, do que resultaram as seguintes demandas judiciais e administrativas: Ação Penal 0806560-38.2009.4.02.5101; ACP Improbidade 0018602-21.2010.4.02.5101; e a presente TCE (peça 212, p. 8 e 52) ;
e)	o procedimento administrativo instaurado no âmbito do Cofen, que imputou responsabilidade ao recorrente, teve por fundamento o depoimento da ex-presidente do Coren/AM, Sra. Maria Auxiliadora da Cruz Lima, que afirmou que o recorrente manteve contato com ela, de dentro do presídio, para orientação sobre a realização das compras. Diante disso, as comissões de sindicância enviaram suas conclusões para as demais instâncias de controle, gerando, assim, as demandas contra o ex-gestor (peça 212, p. 8-9) ;
f)	no âmbito penal, a defesa do recorrente foi realizada pela Defensoria Pública. A ação penal concluiu pela sua absolvição, ante a ausência de prova da autoria dos delitos, visto que este estava recluso no presídio Complexo do Bangu/RJ, sendo falsa a afirmativa da Sra. Maria Auxiliadora Lima de que teria mantido contato com o ex-presidente, de dentro da prisão, que a orientava a praticar atos ilícitos (peça 212, p. 9) ;
g)	o recorrente, em sua defesa, requereu a quebra do sigilo telefônico da Sra. Maria Auxiliadora, que era ex-adversária do demandante, a qual havia prestado depoimento detalhando os dias, horários e números de telefone utilizados. Tais alegações fundamentaram a instauração da ação no âmbito civil e penal, do que decorreu sua ordem de prisão preventiva (peça 212, p. 10) ;
h)	com a quebra de sigilo telefônico, restou demonstrada a armação dos adversários políticos do recorrente, e a ação penal foi julgada improcedente, com a consequente absolvição do ex-gestor, decisão essa transitada em julgado (peça 212, p. 10-11) ;
i)	considerando que há uma sentença penal absolutória, que excluiu sua responsabilidade quanto à imputação de compras entre janeiro e maio de 2006, decerto que tal resultado deve gerar reflexos na esfera civil e administrativa (Ação Penal 0806560-38.2009.4.02.5101) (peça 212, p. 11-14) ;
j)	realizando um paralelo entre os fundamentos da denúncia penal e da condenação solidária nesta TCE, verifica-se que os períodos são os mesmos. Restou também provado nos autos da ação penal que as supostas ligações telefônicas realizadas de dentro do presídio não ocorreram (peça 212, p. 15-20) ;
k)	portanto, se não há domínio do fato, se não há interesse e nem beneficiário, e se não há responsabilidade, em tese, não há solidariedade. Dito isso, apesar da independência das instâncias, se houve absolvição na esfera penal, tal fato deve ser refletido no âmbito administrativo, visto que sua absolvição penal teve por fundamento a exclusão de sua responsabilidade quanto aos fatos e à autoria. Dessa forma, não cabe sanção também na esfera administrativa, visto que não era interessado ou beneficiário, gestor ou ordenador de despesas (peça 212, p. 20-21) ;
l)	conforme art. 935 do Código Civil, não se pode questionar mais sobre a existência do fato, ou sobre quem seja seu autor, quando essas questões se acharem decididas no juízo criminal (traz julgados que trataram do tema) (peça 212, p. 49) .
Análise
10.2.	Não assiste razão ao recorrente. Este Tribunal possui jurisdição e competência próprias estabelecidas na Constituição Federal e em sua Lei Orgânica. Portanto, os processos que tramitam em outras instâncias não obstam as apurações de irregularidades realizadas por esta Corte de Contas.
10.3.	Ademais, impende registrar que no ordenamento jurídico brasileiro vigora o princípio da independência das instâncias, em face do qual podem ocorrer apurações e condenações simultâneas nas diferentes esferas - cível, criminal e administrativa.
10.4.	O artigo 935 do Código Civil prescreve que a "responsabilidade civil é independente da criminal, não se podendo questionar mais sobre a existência do fato, ou sobre quem seja o seu autor, quando estas questões se acharem decididas no juízo criminal". Esse dispositivo deve ser conjugado com o artigo 66 do Código de Processo Penal, que estabelece que "não obstante a sentença absolutória no juízo criminal, a ação civil poderá ser proposta quando não tiver sido, categoricamente, reconhecida a inexistência material do fato".
10.5.	Interpretando esses dispositivos, constata-se que a sentença penal impedirá a propositura ou continuidade de ação nos âmbitos civil e, por extensão, administrativo, apenas se houver sentença penal absolutória negando categoricamente a existência do fato ou afirmando que não foi o réu quem cometeu o delito.
10.6.	Nesse mesmo sentido é o teor do artigo 126 da Lei 8.112/1990, segundo o qual a "responsabilidade administrativa do servidor será afastada no caso de absolvição criminal que negue a existência do fato ou sua autoria". Também merece relevo o disposto na Lei 8.429/1992, que trata da improbidade administrativa, ao estabelecer em seu artigo 12 que o responsável por ato de improbidade está sujeito às cominações estabelecidas por esta norma, independentemente das sanções penais, civis e administrativas previstas na legislação específica.
10.7.	Esse entendimento é pacífico no Supremo Tribunal Federal, conforme Mandados de Segurança 21.948-RJ, 21.708-DF e 23.635-DF. Nesse último, por exemplo, o STF decidiu que a sentença proferida em processo penal é incapaz de gerar direito líquido e certo de impedir o TCU de proceder à tomada de contas, mas poderá servir de prova em processos administrativos, se concluir pela não-ocorrência material do fato ou pela negativa de autoria. De forma semelhante, outros julgados da Suprema Corte podem ser citados, como segue: 
AGRAVO REGIMENTAL. SERVIDOR PÚBLICO. PROCESSO ADMINISTRATIVO. PUNIÇÃO DISCIPLINAR. DEMISSÃO. ABSOLVIÇÃO NA ESFERA CRIMINAL. ART. 386, III, DO CPP. INDEPENDÊNCIA DAS INSTÂNCIAS PENAL E ADMINISTRATIVA. OBSERVÂNCIA DOS PRINCÍPIOS DO DEVIDO PROCESSO LEGAL, DO CONTRADITÓRIO E DA AMPLA DEFESA. SÚMULA 279 DO STF. Para se chegar a conclusão diversa daquela a que chegou o acórdão recorrido seria necessário o reexame das provas dos autos, o que é vedado na esfera do recurso extraordinário, de acordo com a Súmula 279 do Supremo Tribunal Federal. Nos termos da orientação firmada nesta Corte, as esferas penal e administrativa são independentes, somente havendo repercussão da primeira na segunda nos casos de inexistência material do fato ou negativa de autoria. Agravo regimental a que se nega provimento (AI 856.126/MG, Segunda Turma, Relator Ministro Joaquim Barbosa, DJ de 07/12/12) 
EMBARGOS DE DECLARAÇÃO OPOSTOS CONTRA DECISÃO QUE NEGOU SEGUIMENTO AO RECURSO ORDINÁRIO EM MANDADO DE SEGURANÇA SOB OS SEGUINTES FUNDAMENTOS:  (a) conforme a pacífica orientação jurisprudencial desta SUPREMA CORTE, as esferas penal e administrativa são independentes, salvo quando, na instância penal, se decida pela inexistência material do fato ou pela negativa de autoria, casos em que essas conclusões repercutem na seara administrativa (...) (RMS 35351 ED, Relator: Min. Alexandre de Moraes, julgado em 23/4/2018, publicado no DJe-081 em 25/4/2018) (grifos nossos) 
10.8.	Entendimento do Superior Tribunal de Justiça segue também na mesma direção, conforme excerto da ementa de julgamento transcrita a seguir:
RECURSO ESPECIAL. PENAL E PROCESSO PENAL. ALTERAÇÃO DO FUNDAMENTO DA ABSOLVIÇÃO. AUSÊNCIA DE INTERESSE RECURSAL. INCISOS III E V DO ARTIGO 386 DO CÓDIGO DE PROCESSO PENAL. AMBOS FUNDAMENTOS QUE NÃO REPERCUTEM NAS ESFERAS CIVIL E ADMINISTRATIVA.
1. A absolvição criminal somente tem repercussão nas instâncias civil e administrativa quando a sentença penal absolutória afasta a existência do fato (art. 386, inc. I, CPP) ou a concorrência do réu para a infração penal (art. 386, inc. IV, CPP) . (grifos nossos) 
2. Sendo igualmente indiferente, à luz da independência das esferas, se a absolvição se deu com fundamento no inciso V ou no inciso III do artigo 386 do Código de Processo Penal porque ambos os casos não impedem a futura responsabilização civil e administrativa, resta ausente o interesse recursal que autorize a admissão do apelo na instância ordinária, nos termos do parágrafo único do artigo 577 do Código de Processo Penal. 3. Recurso improvido. (REsp 1367482/SC, Sexta Turma, Relatora Ministra Maria Thereza de Assis Moura, DJ de 13/10/14) .
10.9.	A jurisprudência deste Tribunal de Contas é igualmente firme no sentido de considerar que a absolvição na esfera penal, motivada pela falta ou insuficiência de provas, não impede a responsabilização do gestor no âmbito do TCU, pois a sentença absolutória somente tem repercussão na instância administrativa quando declara a inexistência do fato ou que o responsável não concorreu para a infração penal (Acórdão 2850/2019-TCU-Primeira Câmara, relator Ministro Vital do Rego; 940/2019-TCU-2ª Câmara, relator Ministro Aroldo Cedraz; 6.903/2018-TCU-2ª Câmara, relatora Ministra Ana Arraes; 131/2017-TCU-Plenário, relator Ministro Walton Alencar Rodrigues) 
10.10.	No caso em análise, verifica-se que a absolvição do ex-gestor no âmbito da Ação Penal 2009.51.01.806560-1 deu-se em razão de insuficiência de provas, conforme se depreende dos excertos reproduzidos a seguir, provenientes da sentença penal, anexados aos autos pelo recorrente (peça 212, p. 76, 78) : 
Enfim, e¿ perfeitamente possível que o réu, mesmo preso, tenha feito contato, de algum modo, com dirigentes do COFEN, de conselhos regionais, com a finalidade de organizar o esquema fraudulento descrito na denúncia. Contudo, a prova trazida pelo Ministério Público Federal, submetida a contraditório, não fornece o grau de segurança necessário para a condenação.
 (...) 
Entendo, portanto, que as declarações de MARIA AUXILIADORA que subsidiaram o oferecimento da denúncia, com as dúvidas estabelecidas após o contraditório, não são suficientes para estabelecer-se vinculação direta entre o réu GILBERTO e os fatos que lhe são imputados, ainda que considerado o contexto acima exposto, potencialmente revelador de uma persistente influência. 
Tampouco o depoimento que se presume prestado pela ré CARMEM durante a sindicância instaurada pelo COFEN presta-se a tanto, uma vez que, não subscrito, tem reduzido valor probatório. Veja-se: não se esta¿ a afirmar a falsidade do documento, eis que o depoimento pode ter ocorrido tal qual consta do respectivo termo, mas apenas que a deficiência flagrada subtrai-lhe força probante. 
Finalmente, considero também relevante, embora insuficiente para vincular o réu GILBERTO, com o necessário grau de certeza, aos fatos narrados na denúncia, a possível retaliação praticada contra Dulce Dirclair, materializada na representação formulada por Rosângela Mendonça Macedo Machado (Apenso II-C) , pessoa que se indica ser das relações de GILBERTO. 
Em suma, indicadas as provas produzidas nesses autos, entendo que o conjunto probatório não estabelece vinculação direta e específica entre o réu GILBERTO e os fatos narrados na denúncia, razão pela qual impõe-se a absolvição. (grifos nossos) 
10.11.	Do exposto, confirma-se, assim, que a absolvição do responsável perante a citada ação penal decorreu da ausência de provas e, portanto, tal resultado não tem o condão de afetar o andamento desta TCE. Posto isso, verifica-se que não procedem os argumentos trazidos pelo recorrente.
11.		Da análise da potencial responsabilização indevida do recorrente 
11.1.	Defende o recorrente que não cabe sua responsabilização pela edição da Resolução Cofen 291/2004, bem como teria restado configurada sua ilegitimidade passiva nestes autos. Sua defesa tem em conta os seguintes argumentos:
a)	a competência do TCU está definida no art. 71 da Constituição Federal. Adicionalmente, os arts. 57 e 58 da Lei 8.443/1992 delimitam a aplicação da sanção administrativa para os agentes públicos que praticaram atos de gestão. A responsabilidade solidária dá-se em decorrência do benefício de tais atos, nos termos dos arts. 12 e 16 daquela lei. Portanto, além da tese de absolvição penal, tem-se a questão da ilegitimidade passiva, ante a ausência da condição de terceiro interessado ou beneficiário, gestor ou ordenador de despesas (peça 212, p. 21-24) ;
b)	o recorrente jamais poderia ser considerado como ordenador de despesas, já que esse e¿ toda e qualquer autoridade de cujos atos resultarem emissão de empenho, autorização de pagamento, suprimento ou dispêndio (peça 212, p. 24) ;
c)	também não poderia ser considerado gestor, tendo em vista que não mais pertencia ao quadro funcional do Cofen desde janeiro de 2005, sendo essa função exercida pela presidência da entidade, e os fatos em análise ocorreram no ano de 2006 (peça 212, p. 25) ;
d)	igualmente se descarta sua classificação como agente público, em face da inexistência de qualquer vinculação com o Conselho de Enfermagem, seja como Conselheiro, funcionário ou cargo comissionado (peça 212, p. 25) ;
e)	resta somente a posição de terceiro, beneficiário ou interessado, na contratação da empresa ou aquisição de serviço. No caso em tela, não ha¿ qualquer prova ou indício de que o recorrente, de dentro do presídio, onde se encontrava entre janeiro/2005 e abril/2012, atuou, direta ou indiretamente, para a realização das despesas (peça 212, p. 25) ;
f)	nos autos da presente TCE, não há qualquer indício de interesse do recorrente no tocante às aquisições, o que afasta qualquer responsabilidade, visto que não há como responsabilizar, de forma solidária, um terceiro a ressarcir um dano do qual jamais participou (peça 212, p. 25-26) ;
g)	a hipótese do terceiro beneficiário, sendo aquele que aufere vantagem com a prática do dano, não pode ser acolhida. No ordenamento jurídico, não há uma definição precisa dos elementos subjetivos para responsabilização do terceiro interessado. Sobre esse aspecto, apresenta voto proferido no âmbito da ação REsp 827445/SP, Rel. Ministro Luiz Fux, Rel. p/ Acórdão Ministro Teori Zavascki, Primeira Turma, Superior Tribunal de Justiça, julgado em 2/2/2010, DJe 8/3/2010, que analisa atos sob a ótica da Lei da Improbidade Administrativa. Posto isso, conclui que não se extrai desta TCE qualquer atuação do recorrente, seja com dolo ou culpa, para consecução dos atos de aquisição de cédulas e carteiras, nos termos impostos pelo acórdão condenatório. Portanto, não poderia ser classificado como terceiro beneficiário (peça 212, p. 26-27) ;
h)	no tocante à legitimação passiva, o TCU apreciou o tema no âmbito do Acórdão 587/2018-TCU-Plenário (transcreve excertos da decisão) . Em comparação ao caso em tela, o recorrente está sendo imputado por atos ocorridos em 2006, quando cumpria pena de reclusão, que durou de janeiro de 2005 a abril de 2012. Cita também excertos do TC Processo 575.297/1995-6, quanto à análise da responsabilidade de terceiros (transcreve excertos do processo) . Com isso, conclui que não há dúvidas de que o recorrente não teve participação nos atos dos ordenadores de despesas, o que afasta sua responsabilidade solidária (peça 212, p. 27-37) ;
i)	quanto à responsabilidade decorrente da assinatura de Resolução do Cofen, cita o preâmbulo da Resolução, em que consta que o Presidente da Autarquia designou a Assessoria Técnica em Legislação Educacional e a Unidade de Registro do Cofen, que ficaram responsáveis pela compilação dos dados e elaboração da minuta do manual, a qual foi discutida e aprovada. Ademais, todas as especificações da Resolução teriam sido registradas por agentes e colaboradores da autarquia, e não pelo autor, que era presidente da instituição à época e, nessa qualidade, apenas assinou o documento, o que não lhe implica responsabilidade (peça 212, p. 38-39) ;
j)	nos termos do Regimento Interno do Cofen, ao presidente incumbia assinar, juntamente com o 1º Secretário, as resoluções da entidade (art. 23) . Por sua vez, era competência do Colegiado a aprovação das resoluções (art. 13) . Portanto, o presidente tão somente presidia as reuniões do Plenário e da Diretoria e, por força regimental, assinava as resoluções, materializando o ato administrativo. Conclui-se que seu voto era de qualidade, ou seja, na existência de eventual empate. No entanto, conforme o art. 13, IX, do RI/Cofen, as alterações e inserções nos modelos de carteiras e cédulas são de competência privativa do Plenário, e não do presidente (peça 212, p. 39-41) ;
k)	houve um grupo de agentes e colaboradores que revisou todas as normas de procedimentos e concatenou as informações em um só manual de procedimentos, inserindo as especificações das carteiras e cédulas, além de tratarem de diversos outros temas, e submeteu a¿ apreciação de todos os membros do Plenário. Assim, imputar ao recorrente a responsabilidade pela edição do ato normativo e¿ transcender o limite da responsabilidade de um Colegiado a um único agente que sequer vota a matéria, mas apenas assina o ato de formalização (peça 212, p. 41) ;
l)	o TCU incorreu em error in judicando quando considerou o recorrente como responsável solidário, em contraposição à sua própria jurisprudência, que entende que um presidente não pode alterar sozinho uma resolução de competência do Colegiado (Acórdão 1.280/2012) (peça 212, p. 42-49) .
Análise
11.2.	Não assiste razão ao recorrente. No âmbito das presentes contas, ao contrário do que alega, o ex-gestor teve sua responsabilização delimitada por atos perpetrados enquanto ainda era presidente do Cofen, no exercício de 2004, os quais contribuíram diretamente para as irregularidades discutidas nesta TCE. Nesse sentido, sua conduta, enquanto dirigente máximo da entidade, viabilizou a contratação ilegal da empresa Mixware por inexigibilidade de licitação, a preços superfaturados, do que decorreu vultosos prejuízos aos cofres públicos. 
11.3.	Em decorrência disso, o ex-presidente foi chamado em audiência por ter editado a Resolução Cofen 291/2004, a qual especificava características restritivas ao papel a ser utilizado nos documentos dos profissionais de enfermagem (peça 1, p. 24-25) . Tais limitações restringiram, de maneira injustificada, a compra para apenas um fornecedor, que foi contratado por inexigibilidade de licitação, sob a alegação de inviabilidade de competição, em afronta aos princípios basilares insculpidos na Lei 8.666/1993. 
11.4.	Sobre tal tema, o recorrente alega que tão somente assinou o documento, materializando o ato administrativo deliberado pelo Plenário. Em paralelo, cita decisão proferida pelo Acórdão 1280/2012-TCU-Segunda Câmara, que respaldaria seu argumento de que um presidente não pode alterar sozinho uma resolução de competência do Colegiado. 
11.5.	Sua responsabilidade pela edição da Resolução Cofen 291/2004, contudo, é clara, à luz do que determina o art. 23, XII, do Regimento Interno/Cofen, que atribui ao presidente da entidade a incumbência de sua formalização. Ao editar a citada resolução, o então presidente chamou para si a responsabilidade pela aprovação do Manual de Procedimentos Administrativos para Registro e Inscrição dos Profissionais de Enfermagem, que especificou o papel a ser utilizado nos documentos dos profissionais de enfermagem, direcionando a contratação da empresa Mixware por inexigibilidade de licitação. Sua conduta não pode ser minimizada, como intenta o ex-gestor, a uma mera assinatura. Ao contrário, na qualidade de presidente e gestor máximo da entidade, tinha o dever de zelar pela legalidade dos atos que dependiam de sua anuência para se aperfeiçoarem. 
11.6.	Nesse sentido também é a análise realizada no âmbito do TC 001.095/2010-2, do qual decorreu o Acórdão 1280/2012-TCU-Segunda Câmara, citado pelo recorrente. Tal processo tratou de monitoramento das determinações contidas no Acórdão 4743/2009-TCU-Segunda Câmara (TC Processo 031.942/2008-0) , que analisou indícios de irregularidades na concessão de diárias ao Presidente do Conselho Regional de Enfermagem no Estado do Mato Grosso (Coren/MT) . Na oportunidade, apurou-se a existência de pagamentos de diárias ao Presidente do Coren/MT, de forma permanente e contínua e em valores superiores aos pagos pelo Poder Executivo, amparados pela Resolução Cofen 312/2007. Diante disso, foi determinado ao Cofen que estabelecesse limites para concessão de diárias, considerando que a Resolução Cofen 312/2007 não estipulava o número limite para concessão dessa indenização (item 9.2.1 do Acórdão 4743/2009-TCU-Segunda Câmara) . 
11.7.	No monitoramento realizado, constatou-se que a determinação não foi devidamente cumprida. Diante disso, conforme voto condutor do acórdão (itens 30-32) , concluiu-se que a proposta de multa ante o descumprimento da determinação prolatada deveria alcançar não somente o Presidente da instituição, mas também incluir os membros do Plenário. Com essas considerações, foi prolatado o Acórdão 1280/2012-TCU-Segunda Câmara, em que destacamos a determinação contida no item 9.2, como segue:
9.2. determinar à Secex-MT que:
9.2.1. promova a audiência de todos os membros do Conselho Federal de Enfermagem, aí incluído o seu Presidente, para que, querendo, apresentem as devidas justificativas para o não atendimento integral aos itens 9.2.1 e 9.2.2 do Acórdão 4743/2009-TCU-Segunda Câmara, considerando que a Resolução Cofen nº 354, de 31 de agosto de 2009, posteriormente alterada pela Resolução Cofen nº 380, de 1º de julho de 2011, contempla o pagamento de diárias em valor único, sem diferenciação de valores entre os diversos níveis de gestão da entidade, e também limita o pagamento das diárias a, no máximo, 15 (quinze) dias por mês, de forma indistinta a funcionários dos conselhos federal e regionais e ocupantes de cargos honoríficos;
9.2.2. informe a todos os membros do Cofen, aí incluído o seu Presidente, que, por analogia ao disposto no art. 51, § 3º, da Lei nº 8.666, de 1993, em se tratando de decisão ou norma expedida por órgão administrativo colegiado, a eventual responsabilidade individual do agente público só fica afastada, se, no caso de deliberação majoritária contrária, o agente fizer constar expressamente a sua posição individual divergente devidamente fundamentada e registrada em ata lavrada na reunião em que tiver sido tomada a inadequada deliberação; (grifos nossos) 
11.8.	Portanto, ao contrário do que alega o recorrente, o citado acórdão reforça, e não exime, a responsabilidade do presidente quanto à edição de resoluções da instituição. Sua responsabilidade somente poderia ser escusada, caso o ex-gestor tivesse oficialmente se manifestado contra os termos injustificadamente restritivos presentes na Resolução 291/2004, o que não ocorreu.
11.9.	Posto isso, verifica-se que seus argumentos não têm o condão de alterar a decisão desta Corte de Contas.
11.10.	Quanto ao débito discutido no presente recurso, cabe destacar que o recorrente foi também citado em virtude do sobreprec¿o apurado, que gerou prejuízos aos cofres da autarquia da ordem de R$ 3,6 milhões, em valores históricos (subitens 9.5.1.1 e 9.5.1.2 do acórdão condenatório; peça 119) . Sua responsabilização neste caso decorreu da assinatura do Termo Contratual com a empresa Mixware, em 6/12/2004, também enquanto ainda em exercício no cargo de presidente da instituição, que fundamentou todas as aquisições discutidas nesta TCE, com preços muito superiores aos de mercado (peça 1, p. 98-102) . 
11.11.	As irregularidades discutidas nestes autos foram inicialmente investigadas pela Comissão Especial de Tomada de Contas Especial, instituída no âmbito do Cofen, cujo relatório final consta da peça 1, p. 344-364. Na oportunidade, constatou-se que houve a contratação irregular, por inexigibilidade de licitação, de empresa para fornecimento de documentos de segurança, quando havia pelo menos outras quatro empresas de renome internacional que ofereciam documentos de qualidade superior a¿ adquirida pelo Cofen junto a¿ Mixware. Adicionalmente, foi apurado na execução contratual superfaturamento no valor de cada documento. Tal conclusão baseou-se na comparação dos preços praticados tanto com a empresa Thomas Greg (que foi contratada posteriormente pela autarquia, em caráter emergencial) , como também em relação a¿ contratação da empresa Casa da Moeda do Brasil. 
11.12.	Conforme conclusão da Comissão Especial de Contas (peça 1, p. 356) : 
não e¿ jurídica a afirmação de exclusividade de fornecedor para os fins de inexigibilidade de licitação dada a impossibilidade de concorrência. E esta afirmação e¿ confirmada pelo fato de se ter contratado emergencialmente a empresa Thomas Greg & Sons do Brasil para o fornecimento de documentos de segurança logo após a ruptura do contrato com a empresa Mixware, e, pelo fato de, após regular procedimento licitatório, ao qual acorreram outras empresas conceituadas no mercado, restou contratada a empresa Casa da Moeda do Brasil, a atual fornecedora dos documentos de identificação dos profissionais de enfermagem em todo o território nacional. Portanto, sequer ha¿ falar em questão jurídica complexa no presente caso. O caso que se apresenta e¿ juridicamente simples, senão vejamos: houve contratação irregular por inexigibilidade. (grifos nossos) 
11.13.	A conduta, portanto, resta clara, diante do ato de gestão de formalizar o citado contrato. Conforme análise empreendida no presente processo, constatou-se que os valores contratados junto a¿ empresa Mixware foram substancialmente superiores aos preços praticados pela empresa Thomas Greg. A tabela a seguir traz a comparação dos preços unitários dos itens: 
	Empresa
	Carteiras profissionais
	Cédulas provisórias
	Cédulas definitivas

	Mixware
	R$ 7,20
	R$ 4,30
	R$ 5,60

	Thomas Greg
	R$ 3,42
	R$ 1,10
	R$ 1,10

Fonte: peça 4, p. 8
11.14.	Sobre o débito apurado em nome do recorrente, cabe ainda destacar que houve o cuidado de se separar o prejuízo exclusivamente derivado do superfaturamento e a parcela do débito relativa à aquisição em quantidades superiores às necessidades da instituição. Em relação ao Sr. Gilberto Linhares, sua responsabilidade restringiu-se tão somente ao primeiro caso, qual seja, o sobrepreço apurado, cuja origem advém da formalização do contrato com a empresa Mixware, mediante conduta direta do ex-gestor, conforme já mencionado anteriormente (peça 1, p. 98-102; peça 4, p. 9 - itens 4.3.8 e 4.3.9) . O débito relativo à compra em quantidades superiores às reais necessidades foi atribuído solidariamente aos gestores em exercício no ano de 2006, época em que foram efetivadas as aquisições, e não ao ex-presidente. Portanto, não são corretos os argumentos de que sua responsabilidade adviria indevidamente de atos de ordenação de despesas ocorridos em 2006. Excerto da instrução acostada à peça 4, p. 9, elucida essa questão: 
4.3.7 O relatório de Tomada de Contas Especial, equivocadamente, propõe a responsabilização do representante da empresa Mixware, Sr. Boaventura Costa Guimarães e do ex-presidente do Cofen, Sr. Gilberto Linhares, pelo valor total da contratação em decorrência da contratação direta irregular da empresa Mixware. Discordamos dessa proposta. Julgamos que deve ser responsabilizada a empresa Mixware Representações Ltda. solidariamente com o então presidente da entidade pelo montante decorrente do superfaturamento total da compra e não pelo valor total da aquisição.
4.3.8 Nosso entendimento fundamenta-se no fato de que não ha¿ provas que a empresa contratada e o ex-presidente do Cofen contribuíram para a aquisição de carteiras e cédulas em quantidade muito superior a¿ necessária. A responsabilização pela aquisição desnecessária coube aos ex-empregados do Cofen Robson Leitão e Ivanir Martins, conforme item 4.1 desta instrução. Por outro lado, e¿ incontestável o fato de que as condutas adotadas tanto pela empresa quanto pelo ex-presidente do Cofen provocaram efetivo dano aos cofres da autarquia.
4.3.9 A efetiva participação dos responsáveis Gilberto Linhares e Mixware na prática da irregularidade, que acabou por gerar enormes prejuízos aos cofres do Cofen, esta¿ formalizada no Termo Contratual celebrado entre as partes e anexado às fls. 98/102 da peça 1.
11.15.	O recorrente menciona também em sua defesa decisão proferida no âmbito do Acórdão 587/2018-TCU-Plenário, apreciando o tema sobre responsabilidade de terceiros. Cabe salientar que o citado processo em nada se alinha ao caso em análise, visto se tratar de recurso de reconsideração que discutiu a desconsideração de personalidade jurídica da empresa, alcançando o patrimônio pessoal de seu sócio.
11.16.	O mesmo pode ser dito quanto à menção ao TC Processo 575.297/1995-6, em que o recorrente salienta excerto que descreve que a solidariedade de terceiros exige prova de que os responsáveis arrolados efetivamente concorreram para o dano ou que dele tenham auferido benefícios indevidos. No caso em análise, conforme já anteriormente explicitado, resta clara a conduta do ex-gestor, na qualidade de presidente do Cofen, e não como terceiro beneficiado, tendo em vista seus atos de gestão, que concorreram diretamente para as irregularidades discutidas nestes autos. 
11.17.	Por fim, importa reproduzir excerto do voto condutor do acórdão condenatório, que adequadamente resume a gravidade dos fatos em análise nas presentes contas (peça 120, p. 2) :
8. As irregularidades praticadas no âmbito do Cofen são graves e causaram elevado prejuízo ao erário. Os elementos constantes dos autos demonstram o direcionamento da contratação para fornecimento de carteiras/cédulas funcionais, mediante exigências injustificadas atinentes ao papel que seria utilizado na confecção dos referidos documentos, o que conduziu a uma indevida inexigibilidade de licitação. A partir da contratação irregular da empresa Mixware, foram adquiridas carteiras/cédulas funcionais em quantidades superiores às reais necessidades da autarquia, com atesto das notas fiscais sem a devida conferência do material entregue. Além disso, comparando-se os preços desses documentos com aqueles praticados em contratação emergencial posterior, restou configurado sobreprec¿o nas aquisições dessas carteiras/cédulas funcionais. O montante do dano ao erário, em valores históricos, e¿ de R$ 4.758.085,52, sendo R$ 3.587.200,00 referentes ao sobreprec¿o e R$ 1.170.885,52 referentes a¿ quantidade desnecessária de carteiras/cédulas profissionais e às falhas no recebimento dos materiais adquiridos.
11.18.	Posto isso, conclui-se que os argumentos trazidos pelo recorrente não são capazes de elidir sua responsabilidade perante as irregularidades discutidas na presente TCE. 
11.19.	CONCLUSÃO
12.	 Da análise anterior, conclui-se que:
a)	a absolvição na esfera penal por ausência de provas não tem o condão de afetar o andamento das apurações realizadas por esta Corte de Contas;
b)	 resta devidamente configurada a responsabilidade do recorrente perante as irregularidades analisadas nesta TCE. 
13.	Assim, os argumentos apresentados não têm o condão de modificar a deliberação recorrida, impondo-se o desprovimento do pedido, mantendo-se inalterado o posicionamento do Tribunal.
PROPOSTA DE ENCAMINHAMENTO
14. Diante do exposto, com fundamento nos artigos 32, inciso I; e 33, da Lei 8.443/1992, submetem-se os autos à consideração superior, com posterior encaminhamento ao Ministério Público junto ao Tribunal de Contas da União e ao Gabinete do Relator, propondo:
	a)	conhecer do recurso e, no mérito, negar-lhe provimento;
b)	comunicar a deliberação que vier a ser proferida por esta Corte ao recorrente, ao Conselho Federal de Enfermagem, ao Ministério Público da União e aos demais interessados."
	É o Relatório.

8.1. Julio Cesar do Monte (82200/OAB-RJ) e outros, representando Gilberto Linhares Teixeira.
8.2. Carlos Henriques Silva de Souza (28816/OAB-RJ), representando Mixware Representações Ltda..
8.3. Karine Veloso Barbosa Ayrimoraes Soares (24810/OAB-DF) e outros, representando Conselho Federal de Enfermagem.  
8.4. Thomas Jeferson Estacio Ribeiro e outros, representando Milva de Melo Cavalcante Oliveira.
8.5. Felipe Melo Abelleira (13422/OAB-CE) e outros, representando Gilberto Linhares Teixeira, Joacir da Silva, Lígia Maria Melo Gurgel Abelleira e Milva de Melo Cavalcante Oliveira.

Procurador Marinus Eduardo De Vries Marsico.

RECURSO DE REVISÃO. TOMADA DE CONTAS ESPECIAL. IRREGULARIDADE NA CONTRATAÇÃO POR INEXIGIBILIDADE. SOBREPREÇO. PAGAMENTO POR PRODUTOS NÃO ENTREGUES. DÉBITO. MULTA. RECURSO DE REVISÃO. CONHECIMENTO. ABSOLVIÇÃO NA ESFERA PENAL. INDEPENDÊNCIA DAS INSTÂNCIAS. RESPONSABILIZAÇÃO CORRETAMENTE AVALIADADA. ALEGAÇÕES INSUFICIENTES PARA ALTERAR O ACÓRDÃO RECORRIDO. NÃO PROVIMENTO. CIÊNCIA.

TOMADA DE CONTAS ESPECIAL (TCE)

Secretaria de Recursos (Serur); Secretaria de Controle Externo da Saúde (SecexSaude).

Trata-se de Recurso de Revisão interposto por Gilberto Linhares Teixeira contra o Acórdão 112/2015-TCU-Plenário (Rel. Min. Subs. Augusto Sherman Cavalcante) , por meio do qual as contas do recorrente foram julgadas irregulares, além de a ele terem sido imputados débito e multa prevista no art. 57 da Lei 8.443/92, em razão de desfalques aos cofres da autarquia quando da contratação da empresa Mixware Representações Ltda. para a confecção de cédulas e carteiras profissionais.
2.	Por preencher os requisitos de admissibilidade atinentes à espécie recursal, ratifico o teor do Despacho de conhecimento do presente recurso (peça 216) , com fulcro no art. 35, inciso III, da Lei 8.443/92.
3.	Em sua defesa, o recorrente alegou, em síntese, que sua absolvição na esfera penal é capaz de afastar sua responsabilidade nesta TCE e que a sua responsabilização foi indevida.
4.	Para provar suas alegações, apresentou os seguintes documentos: Sentença e Relatório da Ação Penal 2009.51.01.806560-1 (peça 212, p. 55-86) e denúncia do MPF (peça 212, p. 87-178) .
5.	Não assiste razão ao recorrente, conforme os pareceres uniformes da Serur e do MPTCU, os quais acolho como minhas razões de decidir, sem prejuízo de reforçar a motivação para o não provimento deste recurso.
6.	A jurisprudência dos Tribunais Superiores, assim como a deste Tribunal de Contas é firme no sentido de considerar que a absolvição na esfera penal, motivada pela falta ou insuficiência de provas, não impede a responsabilização do gestor no âmbito do TCU, pois a sentença absolutória somente tem repercussão na instância administrativa quando declara a inexistência do fato ou quando o responsável não concorreu para a infração penal (Acórdão 2850/2019-TCU-Primeira Câmara, Rel. Min. Vital do Rego; 940/2019-TCU-2ª Câmara, de minha relatoria; 6.903/2018-TCU-2ª Câmara, Rel. Min. Ana Arraes; 131/2017-TCU-Plenário, Rel. Min. Walton Alencar Rodrigues) .
7.	Considerando que a absolvição do ora recorrente perante a citada ação penal decorreu da ausência de provas, tal resultado não tem o condão de afetar o andamento desta TCE.
8.	A respeito da suscitada responsabilização indevida, também não devem ser acolhidas as alegações do recorrente. Como bem pontou a Serur, em relação a tais alegações:
	(i) o ex-gestor teve sua responsabilização delimitada por atos perpetrados enquanto ainda era presidente do Cofen, no exercício de 2004, os quais contribuíram diretamente para as irregularidades discutidas nesta TCE;
	(ii) a conduta do recorrente, enquanto dirigente máximo da entidade, viabilizou a contratação ilegal da empresa Mixware por inexigibilidade de licitação, a preços superfaturados, do que decorreu vultosos prejuízos aos cofres públicos;
	(iii) a responsabilidade do recorrente pela edição da Resolução Cofen 291/2004 - especificava características restritivas ao papel a ser utilizado nos documentos dos profissionais de enfermagem - é clara, à luz do que determina o art. 23, inciso XII, do Regimento Interno/Cofen, que atribui ao presidente da entidade a incumbência de sua formalização;
	(iv) ao contrário do que alega o recorrente, o Acórdão 1280/2012-TCU-Segunda Câmara (Min. Subs. André Luís de Carvalho) reforça a responsabilidade do presidente quanto à edição de resoluções da instituição;
	(v) o débito apurado também decorre de sobrepreço apurado, que gerou prejuízos aos cofres da autarquia da ordem de R$ 3,6 milhões, em valores históricos, após investigação por Comissão Especial de Tomada de Contas Especial, instituída no âmbito do Cofen;
	(vi) os valores contratados junto à empresa Mixware foram substancialmente superiores aos preços praticados pela empresa Thomas Greg;
	(vii) houve o cuidado de se separar o prejuízo exclusivamente derivado do superfaturamento e a parcela do débito relativa à aquisição em quantidades superiores às necessidades da instituição.
9.	Portanto, considerando a gravidade dos fatos que serviram de esteio à condenação do ora recorrente e a sua adequada responsabilização, e, ainda, a impossibilidade de acolhimento de seus argumentos, nego provimento ao presente recurso, mantendo-se inalterado o Acórdão 112/2015-TCU-Plenário.
	Isso posto, VOTO no sentido de que o Tribunal adote a deliberação que ora submeto à apreciação deste Colegiado.
TCU, Sala das Sessões Ministro Luciano Brandão Alves de Souza, em 30 de setembro de 2020.
AROLDO CEDRAZ
Relator